臺灣高等法院民事判決
109年度上字第442號
上  訴  人  蕭文厚即蕭勝夫

訴訟代理人  賴呈瑞律師
被 上訴 人  陳之順  
訴訟代理人  李逸文律師
複 代理 人  許坤皇律師
            王筱涵律師
上列當事人間請求確認本票債權不存在事件，上訴人對於中華民
國108年12月18日臺灣士林地方法院107年度湖訴字第26號第一審
判決提起上訴，本院於109年9月16日言詞辯論終結，判決如下：
    主      文
上訴駁回。
第二審訴訟費用由上訴人負擔。
    事實及理由
一、上訴人主張：被上訴人執有伊與訴外人張恭懷於民國105年3
    月8日共同簽發、票面金額新臺幣（下同）420萬元、到期日
    106年2月5日之本票1紙（下稱系爭本票），持之向臺灣臺北
    地方法院（下稱臺北地院）聲請強制執行，經臺北地院以10
    6年度司票字第5313號受理並裁定准許強制執行在案。然系
    爭本票係伊為擔保伊擔任負責人之訴外人又水設計整合有限
    公司（下稱又水公司），與被上訴人擔任負責人之訴外人睿
    客新創有限公司（下稱睿客公司）間就「少女與戰爭」、「
    為什麼貓都叫不來」、「三池崇史的極道大作戰」、「水手
    服與機關槍」、「Pink & Gray（即紅的告別式）」、「江
    之島稜鏡」、「原宿潮人」等7部影片（下稱系爭影片）之
    授權及廣告執行相關費用，始以每部電影60萬元之廣告行銷
    費用計算，開立面額420萬元之系爭本票予被上訴人作為擔
    保，伊並未向被上訴人借貸420萬元，爰依民事訴訟法第247
    條第1項規定，請求確認被上訴人所持有系爭本票，對於上
    訴人之本票債權不存在等語。（原審為上訴人敗訴之判決，
    上訴人不服，提起上訴）。並於本院聲明：㈠原判決廢棄。㈡
    確認被上訴人所持有系爭本票，對於上訴人之本票債權不存
    在。
二、被上訴人則以：上訴人簽發系爭本票予伊，係因上訴人曾於
    105年2月6日向東方華藝實業股份有限公司（下稱東方公司
    ）借款483萬3,886元，並約定清償日為105年2月18日，然於
    清償日屆至後，上訴人因無力清償上開借款，乃向伊借款42
    0萬元以清償上開借款，並簽發系爭本票作為擔保等語，資
    為抗辯。並於本院聲明：上訴駁回。
三、兩造不爭執事項為：
　㈠上訴人與張恭懷於105年3月8日共同簽發票面金額420萬元之
    系爭本票1紙予被上訴人，有系爭本票附卷可憑（見原審卷
    第12頁）。
　㈡臺北地院於106年4月17日以106年度司票字第5313號裁定准許
    被上訴人就系爭本票為強制執行，有上開民事裁定在卷可稽
    （見原審卷第13頁）。
　㈢上訴人於105年2月6日簽立借貸483萬3,886元之借據予東方公
    司。又水公司開立發票日為105年2月18日、面額483萬3,886
    元之支票1紙予東方公司，該支票於105年2月19日經提示因
    存款不足遭退票，有借據、支票及退票理由單在卷可佐（見
    原審卷第42頁、第48頁）。
四、上訴人主張系爭本票係其為擔保又水公司與睿客公司間就系
    爭影片之授權及廣告執行相關費用而簽發，其並未向被上訴
    人借款420萬元，系爭本票之原因關係不存在，請求確認系
    爭本票債權不存在等語。惟為被上訴人所否認，並以前詞置
    辯。經查：
　㈠按確認法律關係之訴，非原告有即受確認判決之法律上利益
    者，不得提起之，民事訴訟法第247條第1項前段定有明文。
    所謂即受確認判決之法律上利益，係指法律關係之存否不明
    確，原告主觀上認其在法律上之地位有不安之狀態存在，且
    此種不安之狀態，能以確認判決將之除去者而言（最高法院
    96年度台上字第455號判決意旨參照）。經查，上訴人請求
    確認被上訴人所持有之系爭本票，對於上訴人之本票債權不
    存在，惟為被上訴人所否認，被上訴人並持系爭本票聲請法
    院准予強制執行，上訴人就系爭本票債權是否存在即有不明
    之處，是以上訴人主觀上認其在法律上之地位有不安之狀態
    存在，且此種不安之狀態，能以確認判決將之除去，自有確
    認利益。
　㈡次按票據乃文義證券及無因證券，票據上之權利義務悉依票
    上所載文義定之，與其基礎之原因關係各自獨立，票據上權
    利之行使不以其原因關係存在為前提；執票人行使票據上權
    利，就其基礎之原因關係確係有效存在不負舉證責任；倘票
    據債務人以自己與執票人間所存抗辯事由對抗執票人，依票
    據法第13條規定觀之，固非法所不許，惟應先由票據債務人
    就該抗辯事由負主張及舉證之責；必待票據基礎之原因關係
    確立後，法院就此項原因關係進行實體審理時，當事人就該
    原因關係之成立及消滅等事項有所爭執，方適用各該法律關
    係之舉證責任分配原則；至執票人在該確認票據債權不存在
    之訴訟類型，固須依民事訴訟法第195條及第266條第3項之
    規定，負真實完全及具體化之陳述義務，惟尚不因此而生舉
    證責任倒置或舉證責任轉換之效果（最高法院109年度台簡
    上字第19號判決意旨參照）。
　㈢系爭本票為上訴人及張恭懷共同簽發，為兩造不爭之事實，
    上訴人既為系爭本票之票據債務人，並主張系爭本票之原因
    關係並非消費借貸而係擔保又水公司與睿客公司間系爭影片
    之授權及廣告執行相關費用，自應由上訴人就其主張簽發系
    爭本票之原因關係負舉證之責。經查：
　⒈上訴人主張系爭本票係擔保系爭影片之授權及廣告行銷費用
    所簽發，此由系爭本票係於105年3月8日簽發，與又水公司
    就系爭影片授權予睿客公司之時間相同即明云云，固提出授
    權證明書為證（見原審卷第57頁）。然上訴人、被上訴人分
    別為又水公司、睿客公司之代表人，有經濟部商工登記公示
    資料查詢服務、有限公司變更登記表在卷可稽（見原審卷第
    14-17頁、第76-78頁）。依授權證明書記載「茲此證明本公
    司又水公司所有影片之所有權，授權至睿客公司。授權內容
    ，又水公司已購影片合約中所載明相關權利銷售與發行。..
    」等內容（見原審卷第57頁），僅係說明又水公司將相關影
    片之所有權授權予睿客公司，惟其上並無何有關又水公司、
    睿客公司之代表人即兩造間就授權及廣告行銷費用擔保之約
    定。且縱該授權證明書係上訴人於105年3月8日所簽立，與
    系爭本票之發票日同日，然系爭本票係由上訴人與張恭懷共
    同簽發，有系爭本票附卷可憑（見原審卷第12頁），張恭懷
    並非又水公司之人員，於該時與又水公司、睿客公司復無關
    聯，業經被上訴人陳述明確（見本院卷第88頁），張恭懷顯
    無為擔保又水公司與睿客公司間就系爭影片之授權及廣告執
    行相關費用，而簽發系爭本票，與上訴人共同負票據債務之
    必要，自難僅以授權證明書與系爭本票簽立日期相同，即遽
    認上訴人簽發系爭本票係為擔保系爭影片之授權及廣告執行
    相關費用。
　⒉上訴人又主張被上訴人經營之睿客公司因擔心又水公司授權
    之系爭影片有重複授權之爭議，遂要求上訴人以每部60萬元
    之行銷廣告費用計算，開立420萬元之系爭本票為擔保，依
    睿客公司於105年3月1日至同年7月15日期間發行五部電影所
    支出之廣告費236萬75元計算，與兩造當時估計每部電影發
    行費用60萬元相去不遠云云，並提出又水公司開立予睿客公
    司購買系爭影片之發票7紙、睿客公司於105年3月至7月之綜
    合損益表為證（見原審卷第114-127頁）。然又水公司開立
    予睿客公司購買系爭影片之發票7紙，至多僅能證明睿客公
    司有向又水公司購買系爭影片之事實。且細繹睿客公司於10
    5年3月至7月之綜合損益表，係睿客公司105年3月16日至同
    年7月15日間之損益情形，而系爭本票係於105年3月8日簽發
    ，上開綜合損益表顯係系爭本票簽發後數月之睿客公司損益
    情形，且依其所附廣告費統計表所示（見原審卷第126-127
    頁），綜合損益表計算損益之影片其中「瘋狂假面2」並非
    本件上訴人主張之系爭影片，上開綜合損益表自無從作為反
    推簽發本票時，以每部電影發行費用約60萬元計算系爭影片
    擔保金額為合理。且廣告行銷費用若干與有無廣告行銷費用
    之擔保，要屬二事，上開發票、綜合損益表尚不足作為簽發
    系爭本票係為擔保系爭影片之授權及廣告執行相關費用之證
    明。
　⒊綜上，上訴人提出之授權證明書、發票7紙、綜合損益表，均
    不足以證明系爭本票係用以擔保系爭影片之授權及廣告執行
    相關費用之事實，是上訴人據以主張系爭本票係用以擔保系
    爭影片之授權及廣告執行相關費用云云，委不足取。
　㈣又被上訴人辯稱上訴人簽發系爭本票之原因關係，係為擔保
    上訴人向其借款420萬元之債務，該420萬元借款係因上訴人
    無力清償對東方公司483萬3,886元借款，而轉向其借款，又
    因東方公司曾向其借款，其遂與東方公司達成協議，以其對
    東方公司之借款債權與上訴人對東方公司之借款債務相互抵
    銷，即其以代上訴人清償債務之方式交付420萬元借款予上
    訴人等語，業據證人劉啟瑞即東方公司前負責人於原審證稱
    ：「東方公司理論上沒有向被上訴人借錢，但我有替上訴人
    經營之又水公司向被上訴人借款」、「又水公司都會向東方
    公司借錢，借到後來東方公司不夠錢借給又水公司，我就跟
    被上訴人借錢，然後再把錢借給上訴人」、「被上訴人要與
    上訴人合開公司，被上訴人就跑來找我，問我上訴人到底欠
    我多少錢，某年過年前聚在一起結算，包含上開借據的483
    萬元左右，上訴人欠我的金額應該在800萬元左右...結算後
    上訴人就沒有欠我任何錢」、「東方公司確實有向被上訴人
    借款，但金額我忘記了。我與兩造三方間之債權債務關係，
    都是在某年過年的結算過程中結算完畢，我欠被上訴人的錢
    也在那天結算完畢」等語（見原審卷第130-131頁）。且上
    訴人曾於105年2月6日簽立向東方公司借款483萬3,886元之
    借據，約定借貸期間為105年2月6日至同年2月18日止，又水
    公司並簽立同額之支票予東方公司，該支票於105年2月19日
    經提示後因存款不足而遭退票等節，亦有借據、支票、退票
    理由單等件在卷可稽（見原審卷第42頁、第51頁）。堪認上
    訴人確曾向東方公司借款，且東方公司除立於中介之地位，
    為上訴人向被上訴人借款外，亦向被上訴人借款後轉借予上
    訴人，經三方結算，上訴人已未積欠東方公司借款未償，則
    被上訴人抗辯上訴人向其借款，其以代上訴人清償東方公司
    借款之方式交付借款等情，即與常情不悖。參以上訴人另曾
    於105年3月4日簽立面額美金20萬1,400元之本票予被上訴人
    等節，有本票附卷可憑（見原審卷第52頁），則上訴人先後
    於105年3月4日、同年3月8日，時間如此密接期間，2次簽發
    高額本票予被上訴人，益徵上訴人應確有資金窘迫而需向被
    上訴人借款之情事。是被上訴人抗辯上訴人以簽立系爭本票
    作為擔保之方式，向其借得與票面金額同額之款項，尚非全
    然無據。
　㈤綜上所述，票據上權利之行使本不以其原因關係存在為前提
    ，執票人行使票據上權利，就其基礎之原因關係確係有效存
    在不負舉證責任，上訴人即票據債務人以自己與執票人間所
    存抗辯事由對抗執票人，自應先由上訴人就該抗辯事由負主
    張及舉證之責。上訴人既無法證明系爭本票係用以擔保系爭
    影片之授權及廣告執行相關費用之事實，而被上訴人已就其
    抗辯系爭本票之基礎原因關係為借貸一節，負其真實完全及
    具體化之陳述義務，且其所辯尚非全然無據，已如前述，被
    上訴人即得行使其票據權利，是上訴人請求確認系爭本票債
    權不存在，洵屬無據。
五、從而，上訴人依民事訴訟法第247條第1項規定，請求確認被
    上訴人所持有系爭本票，對於上訴人之本票債權不存在，為
    無理由，不應准許。原審為上訴人敗訴之判決，核無違誤。
    上訴意旨指摘原判決不當，求予廢棄改判，為無理由，應駁
    回其上訴。
六、本件事證已臻明確，兩造其餘攻擊防禦方法及所提證據，經
    審酌後核與本件判決結果不生影響，爰不一一論述，附此敘
    明。
七、據上論結，本件上訴為無理由，依民事訴訟法第449 條第1
    項、第78條，判決如主文。 　　
中　　華　　民　　國　　109 　年　　10　　月　　28　　日
                  民事第十二庭  
                        審判長法  官 陳秀貞
                              法  官 毛彥程
                              法  官 蔡世芳
正本係照原本作成。
如不服本判決，應於收受送達後20日內向本院提出上訴書狀，其
未表明上訴理由者，應於提出上訴後20日內向本院補提理由書狀
（均須按他造當事人之人數附繕本）上訴時應提出委任律師或具
有律師資格之人之委任狀；委任有律師資格者，另應附具律師資
格證書及釋明委任人與受任人有民事訴訟法第466 條之1第1項但
書或第2項（詳附註）所定關係之釋明文書影本。如委任律師提
起上訴者，應一併繳納上訴審裁判費。
中　　華　　民　　國　　109 　年　　10　　月　　28　　日

    　　　　　　　　　　　　　書記官  何敏華
附註：
民事訴訟法第466條之1（第1項、第2項）：
對於第二審判決上訴，上訴人應委任律師為訴訟代理人。但上訴
人或其法定代理人具有律師資格者，不在此限。
上訴人之配偶、三親等內之血親、二親等內之姻親，或上訴人為
法人、中央或地方機關時，其所屬專任人員具有律師資格並經法
院認為適當者，亦得為第三審訴訟代理人。